【裁判字號】    98,保險上,1
【裁判日期】    980701
【裁判案由】    給付保險金
【裁判全文】
臺灣高等法院花蓮分院民事判決         98年度保險上字第1號
上  訴  人  丁○○○
訴訟代理人  張秉正律師
複  代理人  林國泰律師
被  上訴人  新光人壽保險股份有限公司
法定代理人  甲○○
訴訟代理人  乙○○
上列當事人間請求給付保險金事件，上訴人對於中華民國97年11
月21日臺灣花蓮地方法院97年度保險字第1 號第一審判決提起上
訴，本院於民國98年6月17日言詞辯論終結，判決如下：
    主  文
上訴駁回。
第二審訴訟費用由上訴人負擔。
    事實及理由
一、上訴人方面
（一）於原審起訴主張略以：
    1.上訴人於訴外人即被上訴人業務員丙○○招攬下，於民國
      95年4 月15日為要保人，以訴外人李親光（上訴人之弟）
      為被保險人，向被上訴人投保「新光人壽新長安終身壽險
      」，且一併投保該項保險商品之主契約及加保之附約。系
      爭保險始期為95年4 月17日；然李親光於投保1年6個月後
      之96年10月31日，因在家中不慎跌倒撞及頭部，經緊急送
      醫後延至96年11月2 日過世。經上訴人通知被上訴人保險
      事故發生後，被上訴人卻於97年1 月14日以李親光曾於投
      保前5 年內住院，而於要保單填寫時未據實說明為由，以
      「對於書面詢問漏未告知」，解除本件保險契約。本件意
      外事故發生致保險契約條件成就之原因，係因「意外跌倒
      」撞擊所致之「頭部外傷」死亡，與被保險人未據實說明
      事項及要保人未告知曾因失眠及戒酒住院治療7 日以上之
      情事無關，保險事故並非基於該未說明之事實產生，且前
      開非因要保人之故意或過失所致要保單未予記載之未說明
      事項，對保險事故發生亦不具任何影響，保險人更未因該
      未告知或說明事項，而造成額外負擔，保險契約之「對價
      平衡」並未遭到破壞。故本件縱有要保單上記載與事實不
      符之情狀，然因不符事項與本件保險事故發生全然無關，
      保險人即不得以此為由，解除系爭保險契約。
    2.系爭保險契約要保書相關詢問事項，均由被上訴人之業務
      人員丙○○於詢問上訴人（即要保人）及李親光後自行填
      載，填載後再交付上訴人及李親光簽名。上訴人曾於其招
      攬時清楚告知：「他（李親光）有喝酒習慣」、「肝功能
      不好」及「曾經住院」等情，並要其確認是否可以投保，
      經丙○○告知上訴人：「沒問題」，則上訴人信賴被上訴
      人所屬專業人員即丙○○解說下，據此交付保險費締結保
      險契約，依民法第103條及第224條規定，上訴人已將被保
      險人過往相關事實據實陳述說明，就被上訴人代理人或履
      行輔助人因己身從事業務之故意或過失，所致要保單之記
      載與要保人說明與告知不相符合之情事，當應由被上訴人
      就其代理人或履行輔助人之故意或過失行為負責，而無依
      保險法第64條規定解除契約之理。
    3.本件被保險人李親光之死亡原因，依「送醫急救紀錄」及
      臺灣花蓮地方法院檢察署（下稱花蓮地檢署）「相驗屍體
      證明書」所載，係因「意外跌倒」撞擊所致之「頭部外傷
      」死亡，上訴人已為確切之舉證，「檢驗報告書」亦認定
      李親光之死亡方式為「意外」，縱認本件有保險法第64條
      第2 項規定故意隱匿，或因過失遺漏，或為不實說明之情
      事（假設語，但上訴人仍否認之），但上訴人已證明危險
      之發生未基於其說明或未說明之事實，被上訴人依法仍不
      得解除系爭保險契約。被上訴人抗辯李親光非意外死亡，
      自應對李親光係因酒癮徵候群、器質性精神病、酒精性肝
      硬化等身體疾病所引起死亡之原因，負舉證責任。
    4.李親光因意外事故於96年11月2 日去世，上訴人隨即通知
      被上訴人，被上訴人卻遲至97年1 月14日始通知上訴人解
      除系爭保險契約，其契約解除權行使，顯已逾保險法第64
      條所定1個月除斥期間，而不生效力。
    5.爰依保險契約之約定請求給付保險金，聲明被上訴人應給
      付上訴人510 萬元，及自起訴狀送達翌日起至清償日止，
      按年息百分之5計算之利息，並陳明願供擔保請准宣告假
      執行。
（二）原審判決駁回上訴人之訴後，上訴人全部不服提起上訴，
      另補充理由如下：
    1.保險法第64條係規定「要保人」對於保險人之書面詢問，
      應據實說明，「要保人」故意隱匿，或因過失遺漏，或為
      不實之說明，足以變更或減少保險人對於危險之估計者，
      保險人得解除契約，是保險人欲以保險法第64條規定解除
      契約，須限於「要保人」有故意隱匿或因過失遺漏或為不
      實之說明為要件，而不及於「被保險人」。另系爭要保書
      第九欄「被保險人告知事項」並非要保人告知事項，亦即
      該欄被上訴人係要求被保險人填載，被上訴人自不得以「
      被保險人」未據實填載，而依據保險法第64條規定有關「
      要保人」告知義務之違反規定解除保險契約。
    2.系爭要保書第十一欄已註明：「被保險人同意授權貴公
      司查閱被保險人本人（若投保要保人豁免保險費附約時，
      包含主契約要保人）相關醫療紀錄及病歷資料；將要保
      書上所載資料轉送產、壽險公會建立電腦連線資料，作為
      其會員公司受理本人投保時之核保參考，但各該公司仍應
      依其本身之核保標準決定是否承保，不得僅以前開資料作
      為承保與否之依據；貴公司因業務需要，就本人之個人
      資料得進行蒐集、電腦處理/利用或為國際傳遞/利用。」
      。換言之，被保險人李親光既已授權保險人查閱被保險人
      本人相關醫療記錄及病歷資料；並將要保書上所載資料轉
      送產、壽險公會建立電腦連線資料，作為其會員公司受理
      本人投保時之核保參考，被上訴人當可於核保前或發生本
      件保險事故前查詢被保險人李親光之就診記錄，既已得被
      保險人之授權查詢其病歷之情況下而怠於查詢，並同意核
      保，復又收取要保人依保險契約所繳付之對價給付保險費
      ，迨至發生本件保險事故時，則主張保險法第64條解除契
      約之權利，實有違契約之公平。
    3.系爭要保書第九欄已明載「被保險人告知事項」，而非「
      要保人告知事項」，被保險人自不得執以該欄另外不易為
      要保人所注意且與「被保險人告知事項」之文義解釋有所
      矛盾之附記「請要保人、被保險人詳實勾選填告」，謂要
      保人亦負有告知之義務。且若要求被保險人及要保人均應
      填載，其自應於該欄同時有要保人及被保險人分別勾選之
      欄位，或另立一欄供要保人填載，否則若要保人與被保險
      人就其所知悉之事項不同，要如何區分該欄所填載之事項
      ？依消費者保護法之規定，上開附記欄之註記已違反消費
      者保護法第12條之規定，有關上開定型化契約條款之疑義
      ，自應採有利於消費者之解釋方屬適法。
    4.上訴聲明：原判決廢棄，被上訴人應給付如原審訴之聲明
      所載之金額及遲延利息。
二、被上訴人方面：
（一）於原審抗辯略以：
    1.系爭保險契約要保書經上訴人及李親光親自簽名同意填寫
      之內容。然李親光於95年4 月17日投保系爭保險契約前即
      曾因「酒癮症候群」、「器質性精神病」，自94年5 月25
      日起至同年6月9日止，於花蓮慈濟醫院住院16日，及自95
      年3 月13日起至同年月17日止因「腹痛」、「慢性肝病」
      ，於花蓮醫院住院5 日。李親光於投保前自知患有要保書
      上被保險人告知事項所述疾病卻未據實說明，且其因跌倒
      致外傷之先行原因係「酒醉」，則系爭外來事故與其「酒
      癮症候群」疾病間實具有相當因果關係，此確已影響被上
      訴人對危險之估計，被上訴人自得依保險法第64條規定解
      除系爭保險契約。且依被上訴人內部核保作業規定，對於
      有神經、精神疾病病史者係採「從嚴核保」原則，就有神
      經、精神疾病病史者，於其最後病史距投保時間未逾1 年
      者，暫緩承保（PP），亦即拒保，而非增加保費即可承保
      ，故本件被上訴人解約確屬有據。
    2.保險業務員無締結保險契約之代理權，要保人對保險業務
      員之告知，其效力並不及於保險人，其招攬之保險仍應將
      被保險人之要保書交與保險人決定是否承保，如接受承保
      ，始發給保險單成立保險契約。上訴人雖主張系爭保險契
      約要保書為丙○○所勾選，然其勾選之內容最後仍須經上
      訴人及李親光簽名確認，即承認為本人所陳述，此並不因
      係何人代筆而受影響，其上記載既經上訴人及李親光簽名
      確認，上訴人自應就其上之文義負責。
    3.上訴人須就其間「必然並無關聯」乙事負舉證之責後，始
      得主張有保險法第64條第2 項但書適用。花蓮地檢署開立
      李親光之相驗屍體證明書上死亡原因雖載「中樞神經衰竭
      、頭部外傷」等外部性創傷，然上訴人須舉證李親光非因
      「酒癮症候群」、「器質性精神病」或「酒精性肝硬化」
      發作引起之外來突發事故身故，被上訴人始須給付系爭意
      外身故保險金。
    4.被上訴人係於96年12月18日接獲慈濟醫院提供李親光住院
      16日之病歷資料後，始首次知悉此得解除系爭保險契約之
      事由，故被上訴人於97年1 月14日以存證信函送達上訴人
      為解除系爭保險契約之表示為合法有效，並未逾保險法第
      64條第3 項之除斥期間。
    5.聲明：駁回上訴人於原審之訴，並陳明如受不利益判決，
      願供擔保請准宣告免為假執行。
（二）另於本院補充理由略以：
    1.依司法院第三期司法業務研究會針對「人身保險契約，如
      要保人與被保險人不同一時，告知義務應何人負擔？」之
      問題，司法院第一廳研究意見明確表示：「…因被保險人
      對自己之生命健康，知之最稔，如不使負告知義務，有礙
      保險人對危險之估計。故在外國立法例，如日本、德、瑞
      等均明文規定被保險人亦負告知義務。我保險法雖未明文
      規定，但依前述告知義務之法理，應為當然之解釋…」，
      法務部法規諮詢意見（81）法律字第12773號亦表示：「
      保險法第64條所規定據實說明義務，應非僅限於要保人。
      是負告知義務者，無論條文文字是否有『被保險人』，依
      實務見解，宜指『要保人與被保險人』，且同法第65條第
      1 款定有要保人或被保險人對於危險之說明，有隱匿、遺
      漏或不實者，自保險人知情之日起算之消滅時效規定，觀
      前後二條文均為說明義務之規定，上訴人將保險法第64條
      第1 項解釋為被保險人無須負有告知義務，並認系爭保險
      契約要保書上被保險人告知事項，無此條適用，實與法理
      與實務見解嚴重違誤。且上訴人不得因已填具「同意授權
      被上訴人查閱被保險人本人相關醫療紀錄即病歷資料」等
      聲明事項，即規避保險法第64條第1 項要保人及被保險人
      據實告知義務，蓋該告知義務，並未規定有體檢或可查閱
      病歷資料即可免除，上訴人仍有告知義務。
    2.被上訴人所製作之系爭保險契約要保書，悉遵守主管機關
      財政部85年8月30日台財保第852367857號函訂定、行政院
      金管會96年8月29日金管保二字第09602523643號令條正之
      「人身保險要保書示範內容及注意事項」，其第四項即強
      調：「告知事項主要係指對被保險人職業、身體狀況等之
      書面詢問事項…」，是已於94年3月4日新壽商開第16號函
      核備主管機關之系爭保險契約要保書即依此制定「九、被
      保險人告知事項（請要保人、被保險人詳實勾選填告）
      」，故其「被保險人告知事項」一欄並無上訴人所稱難使
      要保人獲知須據實告知義務之情事，況系爭保險契約第7
      條明定「要保人或被保險人在訂立本契約時，對於本公司
      要保書書面詢問的告知事項應據實說明…」，上訴人既為
      大鵬土木包工業負責人，理當明瞭上開契約文字之意義，
      竟諉稱不知，其言難以採信。且上開欄位另有顯明紅色字
      體附註：「投保人壽保險、健康險、傷害險者，為確保您
      的權益，要保人、被保險人告知事項，請務必親自詳實填
      寫，如有不實，本公司得依保險法第64條解除契約，保險
      事故發生後亦同」，以提醒要保人及被保險人注意告知義
      務及違反之後果。系爭保險契約既係遵照保險法規定、主
      管機關相關函示所制定並核備，又契約文字明確，實無援
      引消費者保護法第11、12條規定之可能。
    3.上訴答辯聲明：駁回上訴。
三、兩造不爭執事項如下：
（一）上訴人即大鵬土木包工業於95年4 月17日為要保人、李親
      光為被保險人，向被上訴人投保新光人壽新長安終身壽險
      保險契約（保單號碼：JDA48254號）100 萬元，並附加意
      外傷害醫療保險3 萬元、平安意外傷害321保險200萬元、
      安心住院保險HS-10 、綜合醫療保險2000元、新定期壽險
      150 萬元、綜合保障60萬元及豁免保險費。
（二）李親光於96年11月2 日身故。
（三）被上訴人於97年1 月14日以存證信函通知上訴人，函中記
      載依保險法第64條規定解除系爭保險契約。
（四）系爭保險契約主契約壽險100萬元、附約平安意外傷害321
      保險200萬元、新定期壽險附約150萬元及綜合保障附約60
      萬元。其中只有意外傷害保險及綜合保障附約之保險事故
      為意外傷害所致死亡，其餘保險之事故均為被保險人死亡
      。
      上列不爭執事項，並有系爭保險單（原審卷第17至57頁）
      、台北郵局存證信函第193號（原審卷第58、249頁）、慈
      濟醫院診斷證明書（見原審卷第59、90頁）、花蓮醫院出
      院病歷摘要（原審卷第60至63、245至248頁）、國軍花蓮
      總醫院急診病歷（見原審卷第64至67頁）、相驗屍體證明
      書（見原審卷第68頁），及本院調取花蓮地檢署96年度相
      字第348號卷宗可憑，堪信為真。
四、本件爭點及本院得心證之理由：
（一）被保險人李親光有無據實說明義務？
    1.上訴人主張保險法第64條係規定「要保人」對於保險人之
      書面詢問，應據實說明，「要保人」故意隱匿，或因過失
      遺漏，或為不實之說明，足以變更或減少保險人對於危險
      之估計者，保險人得解除契約，是保險人欲以保險法第64
      條規定解除契約，須限於「要保人」有故意隱匿或因過失
      遺漏或為不實之說明為要件，而不及於「被保險人」云云
      。
    2.惟按「訂立契約時，要保人對於保險人之書面詢問，應據
      實說明。」「要保人故意隱匿，或因過失遺漏，或為不實
      之說明，足以變更或減少保險人對於危險之估計者，保險
      人得解除契約；其危險發生後亦同。但要保人證明危險之
      發生未基於其說明或未說明之事實時，不在此限」保險法
      第64條第1、2項定有明文。基於保險契約為最大誠信契約
      及保費公平分擔、契約對價平衡原則，被保險人對自己之
      生命健康，知之最稔，如不使負告知義務，有礙保險人對
      危險之估計，故課以要保人及被保險人於投保時，對於保
      險人之書面詢問負有據實告知之義務，俾保險人就危險之
      估計能作正確之判斷。蓋於保險事業之經營上，保險人必
      需就其負擔之危險，知悉有關其測定之重要事項，而要保
      人於契約當事人間係最能知悉其事實之一方，故明文規定
      使要保人負擔此一義務，另為求早日確定契約當事人間之
      關係，保險法第64條第3 項復特別規定保險人行使解除權
      之短期除斥期間，以兼顧要保人與保險人雙方之權益。故
      保險人依保險法第64條規定得解除契約，以要保人及被保
      險人於訂約時，對於保險人之書面詢問，有不實之說明、
      故意隱匿或過失遺漏，且足以影響保險人保險人對於危險
      之估計為要件，符合上述規定時，保險人即得依前揭規定
      解除契約（司法院第三期司法業務研究會，最高法院86年
      度台上字第2666號判決可資參照）。而此說明義務並不因
      被保險人填具「同意授權被上訴人查閱被保險人本人相關
      醫療紀錄即病歷資料」等聲明事項，即可以免除。是以，
      本件上訴人及被保險人李親光就被上訴人書面詢問事項應
      負據實說明義務，應無疑義。
（二）上訴人有無違反保險法第64條所定據實說明義務？
    1.上訴人主張系爭要保書第九欄「被保險人告知事項」並非
      要保人告知事項，亦即該欄被上訴人係要求被保險人填載
      ，被上訴人自不得以「被保險人」未據實填載，而依據保
      險法第64條規定有關「要保人」告知義務之違反規定解除
      保險契約云云。
    2.系爭保險契約要保書係於93年2月27日經主管機關財政部
      以台財保字第0930701522號函核准，及94年3月4日被上訴
      人以新壽商開字第0016號函核備在案。觀之系爭保險契約
      要保書「九、被保險人告知事項」欄後已說明「請要保人
      、被保險人詳實勾選填告」，並以紅色字體附註：「投保
      人壽保險、健康險、傷害險者，為確保您的權益，要保人
      、被保險人告知事項，請務必親自詳實填寫，如有不實，
      本公司得依保險法第64條解除契約，保險事故發生後亦同
      」，藉以提醒要保人及被保險人注意告知義務及違反之後
      果。系爭保險契約要保書既係遵照保險法規定、主管機關
      相關函示所制定並核備，而契約文字至為明確，並無違公
      平原則，實無援引消費者保護法第11條、12條之規定解釋
      契約或認契約違反平等互惠原則而無效之餘地。
    3.經查，被保險人李親光於系爭保險契約成立之前即94年5
      月25日，曾因「其他和未明示之酒癮」、「其他器質性腦
      徵候群（慢性）」等疾病，於慈濟醫院住院檢查治療，至
      94年6月9日出院，有慈濟醫院函及所附病歷資料暨診斷證
      明書可參（見原審卷59、267至275頁）。95年3 月13日至
      同年3 月17日，因「腹痛」、「慢性肝病」等疾病入花蓮
      醫院住院治療，經診斷為「慢性肝病、急性胰臟炎、其他
      特定之暫時性器質性精神疾患」，有花蓮醫院出院病歷摘
      要、花蓮醫院函及所附病歷資料足憑（見原審卷60至63、
      192 、198至216頁）。故系爭保險契約要保書上有關「被
      保險人告知事項」欄中「1.最近二個月內是否曾因受傷或
      生病接受醫師治療、診療或用藥？」「2.過去一年內是否
      曾因患有下列疾病，而接受醫師治療、診療或用藥？(1)酒
      精或藥物濫用成癮、眩暈症」。「4.過去五年內，是否曾
      因患有下列疾病，而接受醫師治療、診療或用藥？(4)肝炎
      、肝內結石、肝硬化、肝功能異常（GOT、GPT值超過35IU
      /L以上）」？』。「5.過去五年內，是否曾因受傷或生病
      住院治療七日以上？」等健康問題，均勾選『否』（原審
      卷19頁），明顯與被保險人李親光之前揭病史有違。李親
      光不僅於投保前2 個月內曾因慢性肝病等疾病入花蓮醫院
      治療5日，並曾於投保前1年內因「其他和未明示之酒癮」
      、「其他器質性腦徵候群（慢性）」等疾病，於慈濟醫院
      住院治療16日，而其中95年3 月13日入花蓮醫院係因喝酒
      後感到腹痛、嘔吐不適而赴該院求診，並非如上訴人主張
      僅係因「喝水喝太多肚子痛」所致，且被保險人李親光自
      17歲起即有喝酒習慣並有「其他和未明示之酒癮」等疾病
      ，然對保險人即被上訴人之書面詢問，均隱匿上開疾病，
      未為說明。
    4.上訴人雖抗辯其於被上訴人業務員丙○○招攬系爭保險前
      ，已有告知李親光「有喝酒習慣」、「肝功能不好」及「
      曾經住院」乙情，並舉證人黃秀燕為證，證人黃秀燕於原
      審亦證稱：「在還沒簽要保書前，丙○○到我和原告（即
      上訴人）住的建華街招攬保險時，我和原告有問丙○○說
      ，李親光喝酒、住過院又肝不好，可以嗎？她說要看本人
      ，所以我才帶她去壽豐那裡見李親光，並寫要保書」等語
      （原審卷230至231頁），然此為證人丙○○堅決否認（本
      院卷第94頁），雖謂丙○○為被上訴人之業務員，乃招攬
      系爭保險契約之人，其之證詞攸關被上訴人解除系爭契約
      之合法性與否，其之證詞不免有日後是否遭被上訴人求償
      之考量而難以盡信，惟黃秀燕係上訴人之配偶，倘本件上
      訴人勝訴，上訴人將可獲賠510 萬之保險金，其證詞亦不
      免有偏頗之虞。本院查黃秀燕曾為被上訴人之人身保險業
      務員，有兩造不爭執之新光人壽人身保險業務員登錄情形
      查詢資料附卷可憑（本院卷第101 頁），黃秀燕理當對於
      被上訴人不可能核准系爭保險有所暸解，其怎可能如實告
      知丙○○上情後，復加詢問李親光可否承保？況丙○○詢
      問李親光本人後，代李親光勾選要保書上被保險人應告知
      事項時，黃秀燕全程在場，而丙○○勾選後之結果，復經
      上訴人及李親光在「要保人簽章」、「被保險人簽章」處
      簽名確認，並在被上訴人核定承保寄交保險單後，仍未對
      要保書上之被保險人告知事項不實勾選為反對表示，可見
      上訴人及李親光均未對被保險人李親光前述病史，在書面
      詢問上據實說明。而被上訴人於核保過程中，悉依據要保
      人提供之書面資料（即保險契約要保書），故上訴人及李
      親光是否已盡保險法第64條之據實告知義務，當以系爭要
      保書上之書面詢問內容為判斷依據，其上記載既經上訴人
      及李親光簽名確認，上訴人自應就其上之文義負責，上訴
      人及被保險人李親光確已違反保險法第64條第1項、第2項
      前段所定告知義務，應無疑義。
    5.況且，保險業務員，係指受保險公司之囑託，為保險人招
      攬保險契約，以獲取傭金之人，其主要職務，為保險契約
      之招攬，並無締結保險契約之代理權，其性質，亦非保險
      人之代理人。依保險業務員管理規則規定，保險業務員除
      經保險公司以書面授權，並載明於其登錄證上外，要保人
      對保險業務員之告知，其效力並不及於保險人，其招攬之
      保險仍應將被保險人之要保書交與保險人決定是否承保，
      如接受承保，始發給保險單成立保險契約。故本件縱上訴
      人確曾對被上訴人業務員丙○○告知李親光「有喝酒習慣
      」、「肝功能不好」及「曾經住院」乙情，其對被上訴人
      仍不生效力。上訴人雖另主張系爭保險契約要保書為丙○
      ○所勾選，然其勾選之內容最後仍須經上訴人及李親光簽
      名確認，即承認為本人所陳述，此並不因係何人代筆而受
      影響，故上訴人及李親光自不能藉此免除其應盡之據實告
      知義務。況丙○○乃依據要保書上書面詢問事項具體詢問
      上訴人，並基於上訴人之陳述填載，觀此代填之行為，丙
      ○○係立於為上訴人傳達意思表示之使者地位，非被上訴
      人之代理人或使用人，自無法類推適用民法第224條之規
      定。
（三）李親光身故是否基於其說明或未說明之事實，其間有無因
      果關係？
    1.上訴人主張被保險人李親光為「意外」死亡，並提出送醫
      急救紀錄、相驗屍體證明書為證，依原審調閱之相驗卷之
      檢驗報告書顯示李親光之上唇乙處皮下出血、頦部左側乙
      處皮下出血痕、額部右側乙處皮下出血痕；推定傷害方法
      ：頭部外傷；先行原因：腦挫傷併顱內出血；直接死因：
      中樞神經衰竭，認上訴人對李親光係意外死亡之事實，已
      依保險法第64條第2 項但書規定盡其舉證責任云云。
    2.惟按保險法第64條第2 項規定：要保人故意隱匿，或因過
      失遺漏，或為不實之說明，足以變更或減少保險人對於危
      險之估計者，保險人得解除契約；其危險發生後亦同。但
      要保人證明危險之發生未基於其說明或未說明之事實時，
      不在此限。乃保險契約為最大誠信契約，倘要保人有故意
      隱匿，或因過失遺漏，或為不實之說明，足以變更或減少
      保險人對於危險之估計之情事，要保人如主張保險人不得
      解除保險契約，即應就保險事故與要保人所未告知或不實
      說明之事項並無關聯，且該事項已確定對保險事故之發生
      不具任何影響，保險人亦未因該未告知或不實說明之事項
      ，而造成額外之負擔，對價平衡並未遭破壞予以證明始可
      。亦即須就保險事故與要保人所未告知或不實說明之事項
      間之無關聯，證明其必然性；倘有其或然性，即不能謂有
      上開法條但書適用之餘地，保險人非不得解除保險契約。
      故保險法第64條第2 項但書之規定，須保險事故與該未據
      實說明者完全無涉，始有適用（最高法院92年度台上字第
      1761號、88年度台上字第2212號裁判意旨均可供參照）。
      故要保人如欲主張適用保險法第64條第2 項但書之規定，
      自應證明保險事故與其未告知或說明不實之事項並無關聯
      ，且須就二者間無關聯證明其「必然性」存在，如要保人
      未能證明無關聯之必然性存在，於該未說明之事項與保險
      事故之發生有關聯之或然性存在時，即無此項規定之適用
      ，亦即不以未告知或說明之事項為保險事故發生之單獨原
      因或具有直接因果關係為限。經查，本件上訴人主張被保
      險人係因意外而生死亡結果，與其前述未告知之事項無關
      聯，固據其提出相驗屍體證明書中記載死亡方式為意外，
      死亡原因為「中樞神經衰竭、頭部外傷」為證，惟本件上
      訴人係依保險契約受益人之地位，請求被上訴人給付保險
      金，而上訴人及被保險人李親光於簽約前對被上訴人書面
      詢問時漏未告知被保險人曾有飲酒習慣、肝功能欠佳、住
      院之情事，業經被上訴人舉證證明，並依法解除契約，則
      上訴人自應依保險法第64條第2 項但書所規定就危險之發
      生未基於其說明或未說明之事實，即對被保險人跌倒撞擊
      所致頭部外傷死亡與被保險人飲酒過量判斷能力下降間必
      然無關聯性負舉證責任。依慈濟綜合醫院急診病歷記載：
      「...the patient unde rlying psychiatric  history
      (?), liver cirrhosis. According to the family, he
      went to drink and falling down then multiple wound
      noted....」等語（見原審卷第158頁），尚無從據以認定
      保險事故之發生「必」與上訴人未告知之事項無關聯，即
      本件上訴人提出「相驗屍體證明書」，認為被保險人李親
      光確實屬於「意外死亡」之主張，所舉證據均未達證明保
      險事故與其未告知事項無關聯「必然性」存在之程度，依
      前揭說明，自難認上訴人已盡其舉證之責任。復據法務部
      法醫研究所鑑定意見認：「依死者生病史及法醫學研判死
      者生前由數次病歷、病史及醫療過程及述明與酒癮性症候
      群及器質性精神病之相關性，故死因與上揭病因應可為死
      亡原因之導因，惟死者最後雖有外傷性顱內出血可因器質
      性肝硬化造成凝血不全，造成（加重）顱內出血之嚴重性
      ，故亦應有其相關性。」，有法醫文書審查鑑定書可參（
      見本院卷第112 頁反面），已足認上訴人未告知之被保險
      人患有飲用酒精之酗酒史及投保前住院病史等事項，雖非
      本件保險事故發生單獨及直接之原因，然與保險事故之發
      生顯有關聯、牽涉及影響，即與保險事故之發生有其或然
      性，則上訴人主張本件有保險法第64條第2 項但書之適用
      ，即屬無據。
（四）上訴人解除契約有無逾除斥期間？
      按前項解除契約權，自保險人知有解除之原因後，經過一
      個月不行使而消滅；或契約訂立後經過二年，即有可以解
      除之原因，亦不得解除契約，保險法第64條第3 項定有明
      文。本件被上訴人於97年1 月14日寄發存證信函予上訴人
      ，以被保險人李親光於投保前2個月內曾因病住院5日及投
      保前5 年內曾因病住院16日治療，然於投保時，對被上訴
      人之書面詢問漏未告知，以致被上訴人未能正確評估危險
      而予承保為由，依保險法第64條規定解除保險契約，上訴
      人於97年1 月17日收受該存證信函等情，有該存證信函及
      回執可參（原審卷58、249 頁）。查被上訴人係於96年12
      月6 日發函詢問慈濟醫院調閱李親光之病歷及診斷資料，
      慈濟醫院於96年12月10日收受該函，該院醫師於96年12月
      12日撰寫病情說明書，被上訴人於96年12月18日收受慈濟
      醫院提供之資料，有慈濟醫院函及所附資料可憑（原審卷
      90、146 、147至156頁），被上訴人復於96年12月21日向
      國軍花蓮總醫院函查李親光相關病歷資料，該院醫師於96
      年12月26日填載李親光之病歷內容摘要，有該院函及所附
      資料足稽（原審卷166、189頁），被上訴人另於97年1 月
      10日向花蓮醫院書面查詢李親光病歷資料，亦有該院函及
      所附資料可稽（本院卷第76、78頁）。是被上訴人知悉系
      爭保險契約有解除原因之時點為96年12月18日，而被上訴
      人於97年1月14日即發函上訴人解除契約，上訴人於97年1
      月17日收受而生解約之效力，則被上訴人解除系爭保險契
      約自無逾越保險法第64條第3項所定除斥期間。
（五）系爭保險契約之附約（指意外傷害醫療保險等7件附約）
      ，是否繫於主約（人壽保險）之存在或成為獨立之契約？
    1.經查，上訴人向被上訴人等投保之系爭主約壽險及7 件附
      約意外傷害醫療險等，均係載於同一張要保申請書（保單
      編號：JDA48254號），系爭7 件意外傷害險均各附加於主
      約壽險而為投保，此有被上訴人新光人壽保險股份有限公
      司人壽保險要保書附卷足憑（原審卷第17頁至第57頁），
      並為兩造所不爭，足認被上訴人係就主約壽險保險金額及
      附約意外傷害險保險金額，整體綜合評估其風險高低，以
      決定是否承保，故除有保險人特別註明係就何險種不予承
      保外，堪認被上訴人若未同意承保，即係就同一張要保申
      請書整體即該張申請書載明之所有保險種類，包含壽險及
      意外傷害險部分均未同意承保，應為當然之解釋。
    2.次查，參照卷附兩造所簽訂之意外傷害醫療保險附約、平
      安意外傷害321 保險附約、安心住院保險附約、綜合醫療
      保險附約、新定期壽險附約及豁免保險費附約第1條第1項
      及綜合保障特約條款第2條第1項規定：本保險附約依主保
      險契約（以下簡稱主契約）要保人之申請，並經本公司之
      同意，附加於主契約訂定之。又觀之該意外傷害醫療保險
      附約、平安意外傷害321 保險附約第16條、安心住院保險
      附約第25條、綜合醫療保險附約第19條、綜合保障特約第
      23條、豁免保險費附約第15條均規定「主契約消滅，本附
      約效力應即終止」，足證明上開附約條款之成立、生效、
      效力之存續，均繫於主約無訛。上訴人空言主張附約得脫
      離主約而獨立生效云云，核無依據，不足採信。
    3.且系爭保險契約不論是主契約或附約，均已因上訴人、被
      保險人李親光違反保險法第64條規定之告知義務，而經被
      上訴人寄發存證信函予上訴人解除而溯及於訂約時失其效
      力，上訴人請求給付主契約或附約之保險金，均無所據。
五、綜上所述，被上訴人依保險法第64條第2 項規定解除系爭保
    險契約，洵屬正當，從而，上訴人依保險契約之約定請求被
    上訴人給付510 萬元，及自起訴狀繕本送達翌日起至清償日
    止，按年息百分之五計算之利息，為無理由，其假執行之聲
    請亦失所附麗，應併予駁回。原審為上訴人敗訴之判決，及
    駁回其假執行之聲請，並無不合。上訴意旨指摘原判決不當
    ，求予廢棄改判，為無理由，應予駁回。
六、本件事證已臻明確，上訴人聲請鑑定系爭保險單中之要保書
    之筆跡，惟要保書中要保人大鵬土木包工業丁○○○、被保
    險人李親光之簽名之真正，業據上訴人丁○○○所是認（本
    院卷第32頁），其餘為被上訴人業務員丙○○根據上訴人、
    被保險人李親光所提供資料代為填載，其中被保險人告知事
    項乃係丙○○具體詢問上訴人、被保險人李親光後，基於渠
    等之陳述填載，業已論述如前，要保書之其他個人資料欄位
    係何人填載，自與本案判斷無關，上訴人聲請筆跡鑑定，核
    無必要，附此敘明。
七、據上論結，本件上訴為無理由，依民事訴訟法第449條第1項
    、第78條，判決如主文。
中    華    民    國    98    年    7     月    1     日
                    民事庭審判長法  官  謝志揚
                                法  官  林慶煙
                                法  官  劉雪惠
以上正本係照原本作成。
如不服本判決，應於收受送達後20日內向本院提出上訴書狀，其
未表明上訴理由者，應於提出上訴後20日內向本院補提理由書狀
（均須按他造當事人之人數附繕本）。上訴時應提出委任律師或
具有律師資格之人之委任狀；委任有律師資格者，另應附具律師
資格證書及釋明委任人與受任人有民事訴訟法第466條之1第1項
但書或第2項（詳附註）所定關係之釋明文書影本。
附註：
民事訴訟法第466條之1（第1項、第2項）：
對於第二審判決上訴，上訴人應委任律師為訴訟代理人。但上訴
人或其他法定代理人具有律師資格者，不在此限。
上訴人之配偶、三親等內之血親、二親等內之姻親，或上訴人為
法人、中央或地方機關時，其所屬專任人員具有律師資格並經法
院認為適當者，亦得為第三審訴訟代理人。
中    華    民    國    98    年    7     月    1     日
                                書記官  李德霞


司法院資訊處製作；財團法人民間司法改革基金會備份。
